---
title: 'fia: Análise exploratória dos dados'
author: "finanças inteligentes automatizadas"
date: "15/02/2020"
output: html_document
---

```{r setup, include=FALSE}
knitr::opts_chunk$set(echo = TRUE)

# bibliotecas
library(tidyverse)
library(lubridate)
library(ggthemes)
library(ggpubr)
library(ggcorrplot)

# tema para series temporais
theme_set(theme_economist())

####### FUNÇÕES #######

colunasAlvo <- function(dfCompleto, coluna="close"){
  # pega o df completo e retorna df com 3 colunas
  # data, codigo, coluna escolhida (open, close, high, low, volume, adjusted)
  
  dfCompleto %>% 
  select(
    ends_with(coluna), data
  ) %>% 
  rename_at(
    vars(-data),
    function(col){ str_sub(col, end = 5) }
  ) %>% 
  gather(codigo, !!coluna, -data)
}
  
plotaColAlvo <- function(df, comLegenda = F){
  # plota a coluna alvo escolhida
  
  # pega o nome da coluna a ser plotada
  colAlvo <- names(df)[3]
  
  # faz o grafico
  plot <- df %>% 
    ggplot(
      aes_string("data", colAlvo, col="codigo")
    )+
    geom_line()+
    labs(title = colAlvo)
  
  # decide se quer os rotulos da legenda
  if(comLegenda){
    plot + theme(legend.position = 'bottom')
  }else{
    plot + theme(legend.position = 'none')
  }
}

plotaDuasColunas <- function(df, col1, col2){
  # plota duas colunas principais juntas
  
  g1 <- df %>% 
    colunasAlvo(col1) %>% 
    plotaColAlvo()

  g2 <- df %>% 
    colunasAlvo(col2) %>% 
    plotaColAlvo()

  ggarrange(g1, g2, ncol = 1)
}

####### FUNÇÕES #######
```

## Exploração dos dados

Iremos explorar os dados das ações obtidos na fase anterior.

```{r}
# leitura dos dados
acoesDf <- read_csv("../2_juntandoDadosWebScraping/dadosAcoesBr.csv")
```

## Valores faltantes

```{r}
# aqui vamos contar a quantidade de NAs em cada coluna
auxDf <- acoesDf %>% 
  map_df(
    function(col){
      
      col %>% 
        is.na() %>% 
        sum()
    }
  ) %>% 
  gather(coluna, nulos) 

auxDf %>% 
  count(nulos) %>%
  mutate(
    muitosNA = if_else(nulos>10, 1, 0)
  ) %>% 
  ggplot(
    aes(factor(n), nulos)
  )+
  geom_col(fill='black')+
  geom_text(
    aes(label=nulos),
    vjust=-.5
  )+
  scale_y_continuous(limits = c(0,200))+
  labs(
    title = "Contagem dos NAs na colunas",
    y="número de NAs\n",
    x="número de colunas"
  )+
  facet_wrap(~ muitosNA, scales = "free_x")+
  theme(
  strip.background = element_blank(),
  strip.text.x = element_blank()
)
```

```{r}
auxDf %>% 
  filter(nulos>2) %>% 
  ggplot(
    aes(coluna, nulos)
  )+
  geom_col()+
  geom_text(
    aes(label=nulos),
    hjust=-.01
  )+
  labs(title = "Quantidade de valores faltantes")+
  coord_flip()
```


Observando os gráficos que o **Santander** ("SANB11") deve ser descartado da análise por apresentar muitos **missings**. As demais ações apresentam apenas 2 ou 4 missings, logo essas linhas podem ser descartadas sem muitas preocupações.

Um outro problema encontrado em todas colunas é uma janela temporal sem dados de 6 dias em dois momentos, em Fevereiro e em Março.

```{r}
acoesDf %>% 
  plotaDuasColunas('open', 'close')
```

```{r}
acoesDf %>% 
  plotaDuasColunas('adjusted', 'volume')
```

```{r}
acoesDf %>% 
  plotaDuasColunas('high', 'low')
```

```{r}
acoesDf %>% 
  filter(
    data>"2018-01-01" & data<"2019-06-01"
  ) %>% 
  plotaDuasColunas('high', 'low')
```

```{r}
g1 <- acoesDf %>% 
  filter(
    (data>"2018-02-07" & data<"2018-02-19")
  ) %>% 
  plotaDuasColunas('high', 'low')

g2 <- acoesDf %>% 
  filter(
    (data>"2019-02-27" & data<"2019-03-11")
  ) %>% 
  plotaDuasColunas('high', 'low')

ggarrange(g1, g2, ncol = 2)
```

Outro ponto encontrado é que não existe dados do sábado e do domingo, dias 7 e 1 da semana (respectivamente). Ainda existe missings temporais que não parecem nos dados como podemos observar no gráfico abaixo.

```{r}
aux <- acoesDf %>% 
  select(
    data, starts_with('petr3'), -petr3_sa_adjusted, -petr3_sa_volume
  ) %>% 
  mutate(
    diaSemana = wday(data)
  ) 

tibble(data = seq(ymd('2017-01-10'),ymd('2020-01-01'), 1)) %>% 
  left_join(aux) %>% 
  mutate(
    nulos = if_else(is.na(diaSemana), 1, 0),
    somaAcumNAs = cumsum(nulos),
  ) %>% 
  select(data, somaAcumNAs, nulos) %>% 
  filter(data<'2017-02-28') %>% 
  ggplot(
    aes(data, somaAcumNAs, col=nulos)
  )+ 
  geom_line()+
  geom_point()+
  labs(title = "Soma acumulada dos missings - 2017")+
  theme(legend.position = 'none')
```


## Outliers

Nos gráficos acima vemos nitidamente um salto muito abrupto de uma das ações.

Trata-se das ações do *magazile luiza* (mglu3), que possivelmente serão removidas no momento da modelagem.

```{r}
acoesDf %>% 
  filter(
    data>"2019-01-01" & data<"2020-01-01"
  ) %>% 
  select(
    starts_with('mglu3'), data
  ) %>% 
  plotaDuasColunas('close', 'volume')

```

## Correlação

```{r}
acoesDf %>% 
  select(
    starts_with('petr3'),
    starts_with('vale3'),
    -data¶
  ) %>% 
  cor() %>% 
  ggcorrplot()
```

Visualizando a correlação das colunas da Petrobras e da Vale vemos que não existe uma relação linear entre elas.






